高雄高等行政法院判決
                                      108年度訴字第357號
                                民國110年10月6日辯論終結
原      告　蘇榮宗
            蘇陳寶結
共      同
訴訟代理人　陳柏諭　律師
          　林子琳　律師
被      告　內政部
代　表　人　徐國勇



訴訟代理人　洪郁惠

          　張矞婷
          　蔣欣怡
參  加  人　臺南市政府
代　表　人　黃偉哲
訴訟代理人　陳苓茹
上列當事人間收回被徵收土地事件，原告不服行政院中華民國10
8年7月11日院臺訴字第1080181464號訴願決定，提起行政訴訟，
本院判決如下：
　　主  文
一、原告之訴駁回。
二、訴訟費用由原告負擔。
　　事實及理由
一、爭訟概要：
    緣改制前臺南縣新化鎮公所（民國99年12月20○○○○○○
    市○○區○○○○○○○市○○○○○號廣場工程（下稱系
    爭工程），報經改制前臺灣省政府80年4月20日八十府地二
    字第159386號函（下稱80年4月20日函）核准徵收臺南縣○
    ○鎮○○段00○0○號等81筆土地，交由改制前臺南縣政府以
    80年4月30日八十府地用字第56129號公告（下稱80年4月30
    日公告），公告期間80年4月30日至80年5月30日。原告於10
    7年9月25日（參加人收文日期）提出申請，以臺南市○○區
    ○○段000○000○000○號土地（重測前為洋子段59-8、60
    、60-8地號，下稱系爭土地）係80年間為開闢廣停三號廣場
    、停車場而徵收，徵收迄今已逾25年，未設為廣場，亦未設
    為停車場，依都市計畫法第83條規定，向參加人申請收回系
    爭土地。參加人報請被告審議，經被告作成108年1月25日台
    內地字第1080260633號函（下稱原處分）不予受理，參加人
    並以108年2月12日府地用字第1080173182號函（下稱參加人
    108年2月12日函）知原告。原告不服，提起訴願，經決定駁
    回，遂提起本件行政訴訟。
二、原告起訴主張及聲明︰
（一）主張要旨︰
   1、參加人未依核准計畫期限及目的使用系爭土地，原告依都
      市計畫法第83條規定請求收回系爭土地，為有理由：
   (1)系爭土地經臺灣省政府核准徵收，依改制前臺南縣政府80
      年4月30日公告之徵收土地計畫書第13條第1款、第3款所
      載，計畫目的為「開闢廣停三號廣場、停車場」，計畫進
      度自80年7月1日開始，預計於90年6月完工，但嗣經「新
      化都市計畫」第二次通盤檢討後，計畫進度已經展延至11
      0年完成（計畫目的並未改變）。依都市計畫法第15條第9
      款、第2項規定，上述「開闢廣停三號廣場、停車場」之
      計畫期限至多於105年6月30日即屆滿（以80年7月1日開工
      日起算加計25年），然參加人迄今未將系爭土地設為廣場
      、停車場，依網路擷取航照圖所示，系爭土地現在仍為雜
      草叢生，僅增加白色鐵皮之建物，該建物係原告向新化區
      公所承租系爭土地所搭建，且由原告向新化區公所承租系
      爭土地之租金繳納收據，足證系爭土地始終未依徵收當時
      之都市計畫作為「開闢廣停三號廣場、停車場」使用。
   (2)參加人先前多次表示欲為和解，同意廢止系爭土地之徵收
      ，並將相關公文陳報被告，清楚表明系爭土地目前未有任
      何使用，可見參加人認為現階段確無使用系爭土地之必要
      ，另有被告土地徵收審議小組第175次會議中技正洪子婷
      書面意見書，以及系爭土地至仍出租予原告使用等情可以
      佐證。參加人雖於110年9月8日準備程序陳稱長官認有用
      地需求而反悔，惟系爭土地徵收公告載明，該徵收處分係
      依據都市計畫法第48條規定及改制前臺南縣政府60年4月
      20日南府建都字第38127號函令公布之都市計畫藍圖（下
      稱系爭都市計畫），依照都市計畫法第5條規定都市計畫
      所預計為25年內之發展情形，參加人於110年9月8日表示
      現有用地需求，距離系爭都市計畫發佈業已超過50年以上
      ，目前之用地需求顯非系爭都市計畫所能涵括。故參加人
      以50年前之都市計畫主張系爭土地現有開闢停車場之需由
      ，於法有違。
   2、縱有審酌時效之必要，原告於主觀上知悉權利可得行使時
      ，旋即提出收回之請求，本件時效起算點應自105年6月30
      日起算，故原告請求收回系爭土地並未罹於時效：
   (1)都市計畫法第83條先明文排除土地法第219條之適用，並
      於第2項定有「不依照核准計畫期限使用者，原土地所有
      權人得照原徵收價額收回其土地」之收回要件，未另行明
      定時效之起算點及期間。都市計畫法第83條既為土地法之
      特別法，有意重行訂定收回權之要件，更明文排除土地法
      第219條限制，亦未明定時效「起算點」及「期間」。原
      處分及訴願決定不得再以被告84年9月26日台（84）內地
      字第0000000函釋（下稱84年9月26日函釋），辯稱申請收
      回土地之期限至95年6月30日止，增加都市計畫法所無之
      時效限制，違反法律保留原則，此參司法院解釋第474號
      解釋意旨自明。
   (2)土地收回請求權之時效起訴算點既然法未明文，依司法院
      第731號、第763號解釋意旨，若人民未獲有充分資訊判斷
      是否行使收回權時，即無可合理期待人民行使收回權，則
      收回權之消滅時效自尚未起算。復依最高行政法院102年1
      1月份第1次庭長法官聯席會議、103年度判字第650號判決
      意旨，可知「可合理期待權利人為請求時」，核須一併參
      酌人民有無獲有充分資訊，以判斷是否行使收回權時；若
      無，即無可合理期待人民行使收回權，收回權之時效自尚
      未起算。又參諸最高行政法院99年度判字第1287號、100
      年度判字第1474號判決意旨，可知公法上請求權消滅時效
      之起算，於認定「請求權可行使時」，應考量權利人之主
      觀因素，是以權利人主觀上得以期待合理請求時起算消滅
      時效。
   (3)系爭土地經徵收後，原告未曾接獲任何關於系爭土地之後
      續使用情形或權利教示之通知，如何合理期待原告等一般
      人民得以知悉計畫進度，進而知悉並請求收回土地之時效
      將屆至。此種情形肇因於徵收制度之濫用及違反正當程序
      之要求，實不應歸咎於一般人民，此亦為司法院釋字第76
      3號解釋之意旨。尤其依據行政院110年9月29日公告之土
      地法第219條之1修正草案，可知機關需給予人民及時獲知
      充分資訊之權利。本件原告既無法預期時效已經起算，自
      無法合理期待原告於系爭工程計畫進度90年6月完工時得
      為權利行使。
   (4)又都市計畫法第5條、第15條第9款、第2項既規定都市計
      畫實施進度上限為25年，則一般人依據現在及既往情況，
      對於未來所能預期都市計畫目的完成期限之極限，即為都
      市計畫實施起25年，故原告對於系爭工程所能預期之目的
      實施完成之日應為105年6月30日。是本件「可合理期待」
      原告行使收回權之日即時效起算點，至早即為105年6月30
      日。從而，不論係以5年短期時效，或行政程序法第131條
      第1項之10年時效，或類推適用民法第125條一般時效即15
      年之規定計算，本件原告於107年9月21日請求收回系爭被
      徵收土地時，自均尚未罹於時效，仍有司法院解釋第763
      號意旨之適用，確有理由。
（二）聲明︰
   1、訴願決定及原處分均撤銷。
   2、被告應依原告之申請，作成准予原告蘇榮宗請求收回臺南
      市○○區○○段000○000○號土地、原告蘇陳寶結請求收
      回同段478地號土地之行政處分。
三、被告答辯及聲明︰
（一）答辯要旨︰
   1、本件徵收土地計畫書記載之計畫進度：「預定80年7月開
      工，90年6月完工。」依土地徵收條例第61條、土地法第2
      19條第1項及被告84年9月26日函釋，可知申請收回期限至
      95年6月止，原告於107年9月21日始申請收回土地，已逾
      法定申請期限。
   2、原告雖主張參照司法院釋字第763號及第731號解釋意旨，
      若人民未獲有充分資訊判斷是否行使收回權時，即無可合
      理期待人民行使收回權，則收回權之消滅時效自尚未起算
      。然依司法院釋字第763號解釋意旨，該解釋107年5月4日
      公布之日，原土地所有權人之收回時效尚未完成者，時效
      停止進行；於該管直轄市或縣（市）主管機關主動依該解
      釋意旨通知或公告後，未完成之時效繼續進行。本件系爭
      土地所有權人之收回權已於95年6月時效完成，自無司法
      院釋字第763號解釋之適用。又司法院釋字第731號解釋，
      係關於區段徵收申請發給抵價地之期間起算問題，核與申
      請收回徵收土地事件之時效計算無涉。另原告引述之法令
      、司法院解釋及最高行政法院聯席會議等，多非屬辦理申
      請收回被徵收土地事件之適用法律及司法院解釋，故原告
      主張107年9月21日仍未逾法定申請期限等節，實不足採。
（二）聲明︰原告之訴駁回。
四、參加人陳述要旨︰
    參加人不爭執系爭土地未依計畫使用，惟系爭土地現仍有使
    用需求，目前評估建議是以廣場為主，停車場為輔的方式進
    行開闢。
五、爭點︰被告以原告申請收回系爭土地已逾法定期限而不予受
    理，而予以否准，是否適法？
六、本院的判斷︰
（一）前提事實︰
      本件如爭訟概要欄所載事實，業經兩造各自陳述在卷，並
      有臺灣省政府80年4月20日函（原處分卷第22至23頁）、
      系爭工程用地徵收土地清冊（原處分卷第24至25頁）、改
      制前臺南縣政府80年4月30日公告（原處分卷第26頁）、
      原告107年9月25日行政請求收回被徵收土地狀（原處分卷
      第33至35頁）、108年1月9日被告土地徵收審議小組第175
      次會議紀錄（原處分卷第7至21頁）、原處分、參加人108
      年2月12日函（本院卷第21頁）、訴願決定附卷可稽足資
      證明。
（二）應適用之法令：
   1、土地徵收條例第61條規定（89年2月2日制定公布）：「本
      條例施行前公告徵收之土地，其申請收回，仍依施行前之
      規定辦理。」
   2、土地法第219條規定：「（第1項）私有土地經徵收後，有
      左列情形之一者，原土地所有權人得於徵收補償發給完竣
      屆滿1年之次日起5年內，向該管直轄市或縣（市）地政機
      關聲請照徵收價額收回其土地︰一、徵收補償發給完竣屆
      滿1年，未依徵收計畫開始使用者。二、未依核准徵收原
      定興辦事業使用者。（第2項）直轄市或縣（市）地政機
      關接受聲請後，經查明合於前項規定時，應層報原核准徵
      收機關核准後，通知原土地所有權人於6個月內繳清原受
      領之徵收價額，逾期視為放棄收回權。（第3項）第1項第
      1款之事由，係因可歸責於原土地所有權人或使用人者，
      不得聲請收回土地。」
   3、都市計畫法：
   (1)第48條規定：「依本法指定之公共設施保留地供公用事業
      設施之用者，由各該事業機構依法予以徵收或購買；其餘
      由該管政府或鄉、鎮、縣轄市公所依左列方式取得之：一
      、徵收。二、區段徵收。三、市地重劃。」
   (2)第83條規定：「（第1項）依本法規定徵收之土地，其使
      用期限，應依照其呈經核准之計畫期限辦理，不受土地法
      第219條之限制。（第2項）不依照核准計畫期限使用者，
      原土地所有權人得照原徵收價額收回其土地。」
（三）土地徵收條例係89年2月2日制定公布，該條例第61條規定
      ，本條例施行前公告徵收之土地，其申請收回，仍依施行
      前之規定辦理。是以，在土地徵收條例施行前已公告徵收
      之土地，在土地徵收條例施行之後，以需用土地人未依徵
      收計畫開始使用，申請收回，仍應依該條例施行前之規定
      辦理。又依上述都市計畫法第48條、第83條規定可知，依
      都市計畫法指定之公共設施保留地以徵收取得者，關於申
      請收回徵收土地，應優先適用都市計畫法第83條規定，其
      使用期限應依其呈經核准之計畫期限辦理，不受土地法第
      219條限制，如需用土地人不依照核准計畫期限使用者，
      原土地所有權人始得照原徵收價額收回其土地，僅都市計
      畫法未特別規定者，如收回被徵收土地之請求權時效、收
      回程序及歸責事由等事項，有土地法第219條規定之適用
      。因此，依都市計畫法徵收之公共設施保留地，應於土地
      徵收計畫書內載明使用期限，逾越該計畫期限仍未施工使
      用者，即屬不依照計畫期限使用。且收回權是為保障人民
      權益，防止政府假借公益之名，濫用土地徵收權，在符合
      一定要件下，准被徵收人收回土地的規定，係依法律規定
      而發生，被徵收之土地，如未依徵收當時經核准之計畫期
      限使用者，收回權即因要件合致而發生，至行使收回權之
      期間，依土地法第219條規定，自該計畫使用期限屆滿之
      次日起算5年，逾此行使期間，收回權即行消滅，復因土
      地法第219條對於收回權之行使，已為時效期間之規定，
      當無行政程序法第131條關於公法上請求權時效規定之適
      用（最高行政法院109年度判字第652號判決採相同見解）
      。
（四）經查，系爭土地係依都市計畫法第48條規定，經臺灣省政
      府80年4月20日函核准徵收，並經改制前臺南縣政府80年4
      月30日公告徵收，依核准之徵收計畫進度為：「預定80年
      7月開工，90年6月完工。」（原處分卷第32頁），此有臺
      灣省政府80年4月20日函（原處分卷第22至23頁）、臺南
      縣政府80年4月30日公告（原處分卷第26頁）及系爭徵收
      土地計畫書（原處分卷第30至32頁）附卷可稽。是系爭土
      地經核准之計畫期間至90年6月，如其收回權已因要件合
      致而發生，依上述規定及說明，該收回權行使期限應自90
      年6月30日之次日其可得行使之時起算，計算至95年6月30
      日止。本件原告係於107年9月25日提出收回被徵收土地之
      申請，有原告行政請求收回被徵收土地狀（原處分卷第33
      至35頁）附卷可以證明，業已逾越5年收回權之行使期間
      ，故原告對系爭土地之收回請求權因時效完成而告消滅。
      從而，原告於107年9月25日申請收回系爭土地，經被告土
      地徵收審議小組108年1月9日第175次會議審議，以原告申
      請收回系爭被徵收土地已逾法定申請期限，決議不予受理
      ，被告據此以原處分通知參加人轉知原告不予受理，而予
      否准，於法並無違誤。
（五）原告雖主張都市計畫法第83條已排除土地法第219條規定
      之適用，並未明文規定收回權行使期間之限制，而被告84
      年9月26日函係增加法所無之限制云云。然如前述，都市
      計畫法第83條僅係對「使用期限」，明文規定排除土地法
      第219條規定自徵收補償發給完竣屆滿1年，未依徵收計畫
      開始使用即請求照原徵收價額收回其土地之限制，故就此
      部分都市計畫法第83條規定，係屬特別法，應優先於土地
      法第219條第1項規定適用，然對於土地法第219條其他規
      定之事項，並未予排除，則基於依特別法與普通法關係之
      法理，仍應適用土地法第219條第1項收回期間為5年之規
      定，而該期間之計算，依都市計畫法第83條第2項文義解
      釋，應自核准之計畫期限屆滿次日起算。是被告84年9月
      26日函釋略以：「查都市計畫法第83條規定……所稱『呈
      經核准之計畫期限使用』，依本部71年10月22日臺內營字
      第110884號函釋，係指土地徵收計畫書內敘明之使用期限
      而言。至不依照核准計畫期限使用者，原土地所有權人收
      回其土地之期限，該法條未規定，仍適用土地法第219條
      之規定。準此，依都市計畫法徵收之公共設施保留地，應
      於土地徵收計畫書內敘明使用期限，逾越該計畫期限仍未
      施工使用者，即屬不依照計畫期限使用，原土地所有權人
      得收回其土地，其聲請期限，依照土地法第219條規定，
      自該使用期限屆滿之次日起算5年。」等語（原處分卷第
      60頁），經核與上述都市計畫法第83條與土地法第219條
      第1項規定依法理所為之解釋相符，尚無違反法律保留原
      則，被告自得援以適用。是原告主張都市計畫法第83條不
      受土地法第219條之限制，被告84年9月26日函係增加法所
      無之限制云云，核屬對法律適用有所誤解，並不可採。
（六）原告復援引司法院釋字第731號、第763號解釋，主張其未
      獲有充分資訊判斷是否行使收回權，收回權消滅時效尚未
      起算云云。惟查，司法院釋字第731號解釋係關於土地徵
      收條例第40條第1項區段徵收申請發給抵價地之期間起算
      ，與本件原告係依都市計畫法第83條規定申請收回被徵收
      土地並無關涉。而107年5月4日公布之司法院釋字第763號
      解釋文係載：「土地法第219條第1項規定逕以『徵收補償
      發給完竣屆滿1年之次日』為收回權之時效起算點，並未
      規定該管直轄市或縣（市）主管機關就被徵收土地之後續
      使用情形，應定期通知原土地所有權人或依法公告，致其
      無從及時獲知充分資訊，俾判斷是否行使收回權，不符憲
      法要求之正當行政程序，於此範圍內，有違憲法第15條保
      障人民財產權之意旨，應自本解釋公布之日起2年內檢討
      修正。於本解釋公布之日，原土地所有權人之收回權時效
      尚未完成者，時效停止進行；於該管直轄市或縣（市）主
      管機關主動依本解釋意旨通知或公告後，未完成之時效繼
      續進行；修法完成公布後，依新法規定。」由此可知，該
      解釋意旨並未否定收回權時效期間已經起算之效力，且對
      於該號解釋公布之日前收回權時效已經完成之申請人，亦
      無賦予時效期間溯及不予起算或重行起算之特別效力。本
      件原告收回權時效既已完成，業如前述，本件即上述司法
      院解釋之適用，是原告援引上述司法院解釋，主張其未受
      到資訊告知，收回請求權時效無從起算云云，自非可採。
      又本件收回請求權之時效起算時點，依據上述土地法第21
      9條第1項及都市計畫法第83條第2項規定及說明，係自徵
      收土地計畫書所載之計畫期限屆至後起算，亦如前述，原
      告主張應參照都市計畫法第5條、第15條等規定，其收回
      請求權係以系爭工程開工日加計25年為時效起算云云，委
      無可採。
（七）至於土地徵收條例第49條第2項、第50條另有「廢止徵收
      處分」之規定，明定徵收喪失必要性之事由及其廢止程序
      ，然本件原告申請收回系爭土地，係依據都市計畫法第83
      條之規定，並未引用土地徵收條例第49條第2項規定而為
      主張，此有原告107年9月25日行政請求收回被徵收土地狀
      （原處分卷第33至35頁）及起訴狀（本院卷第11至18頁）
      附卷可以證明。是原告得否依據土地徵收條例第49條第2
      項規定廢止徵收而恢復其所有權，本院尚無從探究，附此
      敘明。
七、本件事證已臻明確，兩造其餘主張核與判決結果無影響，爰
    不逐一論述，併此敘明。
八、結論：原告之訴無理由。
中　　華　　民　　國　　110　 年　　10　　月　　20　　日
              高雄高等行政法院第一庭
                          審判長法官  蘇  秋  津
                                法官　邱  政  強
                                法官　孫  國  禎
以上正本係照原本作成。
一、如不服本判決，應於送達後20日內，向本院提出上訴狀，其
    未表明上訴理由者，應於提出上訴後20日內向本院補提理由
    書（均須按他造人數附繕本）。未表明上訴理由者，逕以裁
    定駁回。
二、上訴時應委任律師為訴訟代理人，並提出委任書。（行政訴
    訟法第241條之1第1項前段）
三、但符合下列情形者，得例外不委任律師為訴訟代理人。（同
    條第1項但書、第2項）
┌─────────┬────────────────┐
│得不委任律師為訴訟│         所  需  要  件         │
│代理人之情形      │                                │
├─────────┼────────────────┤
│（一）符合右列情形│1.上訴人或其法定代理人具備律師資│
│　　　之一者，得不│  格或為教育部審定合格之大學或獨│
│　　　委任律師為訴│  立學院公法學教授、副教授者。  │
│　　　訟代理人　  │2.稅務行政事件，上訴人或其法定代│
│                  │  理人具備會計師資格者。        │
│                  │3.專利行政事件，上訴人或其法定代│
│                  │  理人具備專利師資格或依法得為專│
│                  │  利代理人者。                  │
├─────────┼────────────────┤
│（二）非律師具有右│1.上訴人之配偶、三親等內之血親、│
│      列情形之一，│  二親等內之姻親具備律師資格者。│
│      經最高行政法│2.稅務行政事件，具備會計師資格者│
│      院認為適當者│  。                            │
│      ，亦得為上訴│3.專利行政事件，具備專利師資格或│
│      審訴訟代理人│  依法得為專利代理人者。        │
│                  │4.上訴人為公法人、中央或地方機關│
│                  │  、公法上之非法人團體時，其所屬│
│                  │  專任人員辦理法制、法務、訴願業│
│                  │  務或與訴訟事件相關業務者。    │
├─────────┴────────────────┤
│是否符合（一）、（二）之情形，而得為強制律師代理之例│
│外，上訴人應於提起上訴或委任時釋明之，並提出（二）所│
│示關係之釋明文書影本及委任書。                      │
└──────────────────────────┘
中　　華　　民　　國　　110　 年　　10　　月　　20　　日

　　　　　　　　　　　　　　　書記官  蔡  玫 芳